臺灣高等法院高雄分院刑事判決　　　　　　　　　　九十一年度上訴字第一六四號
　　上　訴　人
　　即　被　告　乙○○
　　指定辯護人　本院甲設辯護人李佩娟
右上訴人因偽造有價證券等案件，不服臺灣高雄地方法院八十九年度訴字第五四一號
中華民國九十年十二月十四日第一審判決（起訴案號：臺灣高雄地方法院檢察署八十
八年度偵字第一五二００號），提起上訴，本院判決如左：
      主  文
上訴駁回。
      事  實
一、乙○○因從事木製桌椅、傢俱事業而與蔡吝熟識，民國八十七年八、九月間某日
    ，乙○○至高雄縣仁武鄉○○路三○八巷十二號蔡吝開設之傢俱工廠，竟意圖為
    自己不法之所有，趁機竊取蔡吝所有付款人為華僑商業銀行三民分行、帳號六五
    八之一號之空白支票一本共二十五張，得手後留供已用。嗣因乙○○前於八十八
    年二月間某日，簽發付款人彰化商業銀行、到期日八十八年二月二十八日、面額
    新台幣 (下同) 九萬七千六百元支票及付款人中國農民銀行大樹分行、到期日八
    十八年三月二十八日、面額五萬元之支票各一紙，以需給付票款為由，持向丙○
    ○借得十四萬七千六百元，詎上開付款人彰化商業銀行面額九萬七千六百元支票
    屆期退票，乙○○即另交換發票人廖桂美（即乙○○之妻）、付款人萬通商業銀
    行、到期日八十八年三月十日、面額五萬元之支票及發票人乙○○、付款人中國
    農民銀行大樹分行、到期日八十八年三月十日、面額四萬七千六百元支票各一紙
    ，惟上開付款人萬通商業銀行面額五萬元一紙及付款人中國農民銀行大樹分行面
    額各四萬七千六百元、五萬元之支票二紙屆期亦均退票，乙○○乃於某不詳時間
    、地點，在其竊得之蔡吝所有票號0000000、0000000、0000
    000號三紙空白支票上，蓋用聯橋企業股份有限甲司印鑑章及法定代理人乙○
    ○之私章於發票人欄，發票日分別記載八十八年三月二十三日、八十八年三月二
    十五日、八十八年四月十日，面額則各為四萬一千八百元、五萬三千三百元及五
    萬一千五百元，再持以換回上開付款人萬通商業銀行面額五萬元一紙及付款人中
    國農民銀行大樹分行面額各四萬七千六百元、五萬元之支票二紙。其後經丙○○
    於票號0000000、0000000、0000000號三紙支票屆期提示
    後，竟因印鑑不符而遭退票，丙○○隨後向臺灣高雄地方法院檢察署告訴乙○○
    詐欺，因而查獲上情。
二、案經丙○○訴請臺灣高雄地方法院檢察署檢察官偵查起訴。
      理  由
一、訊據上訴人即被告乙○○（下稱被告）矢口否認有竊盜犯行，辯稱其未簽發及交
    付蔡吝所有票號0000000、0000000、0000000號三紙支票
    （下稱系爭支票）予告訴人丙○○，系爭支票上之發票人印章是何建坤所盜蓋等
    語。經查：
  (一)系爭支票係蔡吝所有而於八十七年八、九月間某日，在高雄縣仁武鄉○○路三
      ○八巷十二號工廠內遺失，且被告於該段期間經常至上開工廠等事實，業據蔡
      吝於偵訊中結證在卷（見偵查卷第一０七頁、一０八頁）。
  (二)被告於八十八年二月間某日，簽發付款人彰化商業銀行、到期日八十八年二月
      二十八日、面額九萬七千六百元支票及付款人中國農民銀行大樹分行、到期日
      八十八年三月二十八日、面額五萬元之支票各一紙，以需給付票款為由，持向
      告訴人借得十四萬七千六百元，詎上開付款人彰化商業銀行面額九萬七千六百
      元支票屆期退票；被告即另交換發票人廖桂美、付款人萬通商業銀行、到期日
      八十八年三月十日、面額五萬元之支票及發票人被告、付款人中國農民銀行大
      樹分行、到期日八十八年三月十日、面額四萬七千六百元支票各一紙，惟上開
      付款人萬通商業銀行面額五萬元一紙及付款人中國農民銀行大樹分行面額各四
      萬七千六百元、五萬元之支票二紙屆期亦均退票；被告乃再持系爭支票換回上
      開付款人萬通商業銀行面額五萬元一紙及付款人中國農民銀行大樹分行面額各
      四萬七千六百元、五萬元之支票二紙等情，迭據告訴人指訴甚詳，並有系爭支
      票附卷可稽（見偵查卷證物袋）。甲訴人誤為被告於八十八年二月間，在高雄
      縣鳳山市○○路○段二八一號，先以中國農民銀行大樹分行為付款人之二張面
      額共十五萬元之支票，以需給付票款為由，向告訴人借得十五萬元，嗣該二張
      支票退票後，被告乃持系爭支票向告訴人換回前開二張付款人為中國農民銀行
      大樹分行之支票，應予更正。
  (三)系爭支票發票人聯橋企業股份有限甲司之甲司章及被告之私章，均屬真正，此
      為被告所不爭執，且與聯橋企業股份有限甲司在彰化商業銀行東高雄分行所開
      設之甲存支票帳戶所使用之甲司及被告印鑑章相互比對，亦屬相同，有彰化商
      業銀行東高雄分行八十八年十一月十一日彰東高字第八八０號函附之聯橋企業
      股份有限甲司開戶資料影本附卷可按（見偵查卷第九十一頁）。再參以被告於
      偵查中原供稱系爭支票係其簽發交予案外人史清盛等語（見偵查卷第十六頁反
      面、第十九頁反面、第二十六頁）；繼則改稱案外人何建坤先係委託其代寫系
      爭支票，嗣其為擔保何建坤承租印刷機，印章交予何建坤，何建坤再趁機盜蓋
      在系爭支票上等語（見偵查卷第四十八頁反面、原審卷第四十二頁）；其後復
      辯稱系爭支票係蔡吝交給我，我再交給何建坤，何建坤再交付告訴人等語（見
      原審卷第十五、十六頁）；是被告所辯，前後不一。況被告所辯系爭支票上之
      發票人印章是何建坤所盜蓋一節，已經何建坤否認，而證人廖桂美、王芳萍在
      本院雖證述何建坤曾將聯橋企業股份有限甲司之甲司章及被告之私章取走等語
      （見本院九十一年三月七日訊問筆錄），然既未能直接證明何建坤有盜用之行
      為，且證人係被告之妻、女，所言難免有偏頗之虞，亦未能遽採。另被告提出
      何建坤以聯橋企業股份有限甲司名義與台灣歐力士股份有限甲司訂定之印刷機
      出租契約，所蓋用之聯橋企業股份有限甲司章及被告之私章，亦與系爭支票上
      發票人之印章不同，仍無從證明何建坤有盜用印章行為，此外被告復未能舉證
      以實其說，所辯均難採信。
  (四)被告另辯稱其前簽發付款人中國農民銀行大樹分行、到期日八十八年二月二十
      二日、面額各五萬六千元支票二紙向案外人史清盛購貨，史清盛則持向告訴人
      借款，嗣其以發票人聯橋企業股份有限甲司（法定代理人為被告）、付款人彰
      化商業銀行東高雄分行、發票日分別為八十八年三月三十日、八十八年四月十
      日、面額各為五萬六千元之支票二紙換回上開中農民銀行支票，其後再以發票
      人金瑞鼎企業有限甲司（法定代理人廖桂美）、付款人萬通銀行北高雄分行、
      發票日分別為八十八年五月二十日、八十八年五月二十日、八十八年五月二十
      五日、面額各為二萬八千元、二萬八千元、五萬六千元之支票三紙與告訴人換
      回上開彰化商業銀行東高雄分行支票，並未以系爭支票三紙與告訴人換票等語
      ，並提出明細表一紙資為佐證（見原審卷第七十一頁），且經原審向高雄市票
      據交換所函查在卷（見原審卷第七十四～七十八頁）。然被告所辯之情，與系
      爭支票乃屬二回事，已經告訴人提出世華聯合商業銀行存款明細分戶帳為證，
      且觀諸世華聯合商業銀行存款明細分戶帳，於被告所辯換票日期及告訴人指訴
      換票日期均有票據交換、退票紀錄，足認告訴人指被告所辯無關系爭支票，堪
      予採信。再衡諸常情，告訴人既可持原有支票向被告有所主張，告訴人捨此不
      為，而誣指被告交付系爭支票，再持系爭支票主張，尚不符情理。
  (五)證人何建坤於偵查中結證稱：「在今（八十八）年農曆過年前後，他們二人（
      即被告、告訴人）及史某（即史清盛）都在場，王某（即被告）表示要軋票，
      叫史清盛向曾女（即告訴人）借款，王某在場開了三張票交予曾女」、「．．
      ．當時是開華僑銀行的票」、「今年農曆過年後某一天，他們約到我甲司，因
      被告支票跳票，約在我們甲司換回他農民銀行支票」、「當場由乙○○簽發、
      蓋章，而且他使用的甲司印鑑章與他在彰化銀行東高雄分行一樣，因印鑑章右
      上角有缺口，我印象特別深刻」等語（見偵查卷第二十五頁反面、第八十六頁
      反面）；在原審審理中亦結證稱：「被告乙○○與我是仲介同業，所以我介紹
      史清盛認識，之後史清盛他介紹告訴人丙○○與他（即被告）認識，因我辦甲
      室在他們位置中間，過年前後所以他們才在我這兒互相借錢，我知道部分是被
      告拿了蔡吝華僑銀行與丙○○換票，他也拿一樣的票向我換票，所以我們都是
      被害人，我非常肯定我看到的是華僑銀行的票，因和我之前我換的票都是藍色
      支票完全一樣，，，當時被告是拿一整本的支票出來用，我看到他有拿筆寫支
      票，但內容我不知道寫些什麼，並拿他缺角的印章出來，後來史清盛趕到，他
      在後面背書」等語（見原審卷第三十八頁）；另證人李明源於偵查中證述：「
      當天蓋章的印泥是我從辦甲室拿出來的，我有看到他蓋在支票上」等語（見偵
      查卷第八十七頁反面）；在原審審理中亦結證稱：「農曆過年前後，告訴人丙
      ○○有來甲司，有聽他們在說換票．．．且我也有拿印泥給他（指被告）用，
      所以我有看到被告拿一整本的支票出來，當時我有聽到他們說要改支票日期，
      因雙方在爭執支票日期開太久了，就是如此，他們才叫我去拿印泥給他們用，
      ．．．當天我記得是三張支票換二張支票，顏色可能是藍色或綠色，但不是紅
      色的支票」、「我是說無法知道是那一家銀行，但我知道他是拿一整本藍色支
      票」等語（見原審卷第四０～四十一頁）等語。核與告訴人之指訴，大致相符
      。再證人何建坤、李明源於原審審理中復當庭由系爭支票、發票人金瑞鼎企業
      有限甲司（負責人即被告之妻廖桂美）、付款人台灣中小企業銀行、面額七萬
      元支票一紙及付款人萬通銀行之支票一紙中，指認係藍色支票，而不是付款人
      為萬通銀行之紅色支票，亦有原審八十九年四月十三日訊問筆錄足憑。又觀之
      系爭支票其中票號0000000號發票日原記載八十八年六月三日，其後更
      改為八十八年三月二十五日，有該支票在卷可憑，是證人李明源證述告訴人曾
      爭執日期過久，而當場更改發票日之情，足信為真正。
  (六)另參以證人何建坤亦持有上開蔡吝所有票號0000000號、發票人為聯橋
      企業股份有限甲司（法定代理人為被告）之支票一紙，經提示後遭退票，此有
      該支票影本及退票理由單影本各一紙在卷可佐（見原審卷第五十二～五十四頁
      ），倘證人何建坤盜用被告印章簽發支票，證人何建坤豈有仍予以提示之理？
  (七)至證人郭宇庭在原審證述史清盛曾交付蔡吝所有支票而發票人為聯橋企業股份
      有限甲司（法定代理人為被告）之支票一紙等語（見原審卷第二三九～二四０
      頁），證人廖永長亦證述何建坤曾背書轉讓蔡吝所有支票而發票人為第三人之
      支票一紙等語（見原審卷第二一八頁），然上開證言均未能證明各該支票之來
      源，故亦無從作被告有利之認定。
    綜上所述，系爭支票原係蔡吝所有遭竊，且經被告以聯橋企業股份有限甲司名義
    簽發持以行使，均已如前述，而被告就系爭支票之來源復未能舉證以實其說，被
    告所辯，顯係事後卸責之詞，不足採信。本件事證明確，被告之竊盜犯行，堪以
    認定。
二、核被告所為，係犯刑法第三百二十條第一項之竊盜罪。原審以被告罪證明確，因
    而適用刑法第三百二十條第一項、第四十一條第一項、罰金罰鍰提高標準條例第
    一條前段、第二條規定，並審酌被告竊取他人之空白支票，蓋用其所經營之聯橋
    企業股份有限甲司章及自己之私章以簽發支票，明知執票人屆期提示，必因印鑑
    不符而不獲付款，猶持以行使，惡性非輕等一切情狀，量處有期徒刑五月，並諭
    知如易科罰金，以參佰元折算壹日，另說明如後述不另為無罪之諭知之理由，原
    判決認事用法，並無不合，量刑亦稱妥適。被告上訴意旨猶辯稱未犯罪，為無理
    由，應予駁回。又刑法規定其中事關執行如易服勞役、易科罰金、易以訓誡、數
    罪併罰之定執行刑及緩刑等，不應適用舊法，無依刑法第二條第一項規定之適用
    （最高法院二十九年上字第五二五號判例參照），併予敘明。
三、甲訴意旨另以：被告於八十八年二月間，明知其經濟狀況不佳，已無清償債務之
    能力，猶意圖為自已不法之所有，在高雄縣鳳山市○○路○段二八一號，先以中
    國農民銀行大樹分行為付款人之二張面額共十五萬元之支票，佯以軋票需款為由
    ，向告訴人丙○○借得十五萬元，嗣該二張支票退票後，被告乃在不詳時問、地
    點，偽造蔡吝之支票三張，分別為發票日八十八年三月二十三日、票號0000
    000號、面額四萬一千八百元，發票日八十八年三月二十五日、票號0000
    000號、面額五萬三千三百元，發票日八十八年四月十日、票號000000
    0號、面額五萬一千五百元，蓋用其本人所開設之聯橋企業股份有限甲司之甲司
    章及其本人另在彰化商業銀行甲存支票帳戶所使用之印鑑章於系爭三紙支票，再
    於上述借款地點，持向告訴人佯稱係自己之支票，而換回前開二張付款人為中國
    農民銀行大樹分行之支票。嗣於系爭三紙支票均屆期後，告訴人予以提示，均因
    印鑑不符而遭退票。告訴人乃向乙○○多次求償未果，始知受騙，因認被告尚涉
    犯刑法第三百三十九條第一項、第二百零一條第一項等罪嫌。
四、按犯罪事實應依證據認定之，無證據不得推定其犯罪事實。又不能證明被告犯罪
    者，應諭知無罪之判決，刑事訴訟法第一百五十四條、第三百零一條第一項前段
    分別定有明文。次按認定不利於被告之事實，須依積極證據，苟積極證據不足為
    不利於被告之認定時，即應為有利於被告之認定，更不必有何有利之證據；又被
    告否認犯罪事實，所持之辯解，縱屬不能成立，仍非有積極證據，足以證明其犯
    罪行為，不能遽為有罪之認定（最高法院三十年上字第八一六號、第一八三一號
    判例參照）。甲訴人認被告涉有偽造有價證券、詐欺取財等罪嫌，無非係以告訴
    人之指訴、證人蔡吝、何建坤、李明源之證述，及卷附之系爭三紙支票上發票人
    之蓋章，確係被告本人所開設之聯橋企業股份有限甲司之甲司章及被告另在彰化
    商業銀行甲存支票帳戶所使用之印鑑章，有彰化商業銀行東高雄分行前開函附之
    印鑑章資料等在卷可按，資為論罪之依據。訊據被告堅決否認有何偽造有價證券
    及詐欺取財等犯行，辯稱：伊未向告訴人借款十五萬元，系爭三紙支票是蔡吝交
    給伊，伊再交給何建坤，由何建坤將系爭三紙支票交給告訴人等語。
五、然查：
  (一)按偽造有價證券罪，其成立必以無權簽發之人，冒用他人名義簽發有價證券為
      要件，系爭三紙支票上雖已蓋有蔡吝設於華僑銀行三民分行之帳號，但此僅係
      為銀行作業之便所設，被告蓋用其經營之聯橋企業股份有限甲司章及其本人之
      私章，以聯橋企業股份有限甲司名義簽發系爭三紙支票，已如前述，其並未假
      冒蔡吝或其他人之名義簽發，自與偽造有價證券罪之構成要件不符，即不構成
      刑法第二百零一條第一項之偽造有價證券罪。
  (二)被告前於八十八年二月間某日，簽發付款人彰化商業銀行、到期日八十八年二
      月二十八日、面額九萬七千六百元支票及付款人中國農民銀行大樹分行、到期
      日八十八年三月二十八日、面額五萬元之支票各一紙，以需給付票款為由，持
      向告訴人借得十四萬七千六百元，詎上開付款人彰化商業銀行面額九萬七千六
      百元支票屆期退票；被告即另交換發票人廖桂美、付款人萬通商業銀行、到期
      日八十八年三月十日、面額五萬元之支票及發票人被告、付款人中國農民銀行
      大樹分行、到期日八十八年三月十日、面額四萬七千六百元支票各一紙，惟上
      開付款人萬通商業銀行面額五萬元一紙及付款人中國農民銀行大樹分行面額各
      四萬七千六百元、五萬元之支票二紙屆期亦均退票；被告乃再持系爭支票換回
      上開付款人萬通商業銀行面額五萬元一紙及付款人中國農民銀行大樹分行面額
      各四萬七千六百元、五萬元之支票二紙等情，已如前述，則被告並非以系爭支
      票向告訴人借款甚明，再告訴人於偵查中亦陳明共借十五萬元予被告，利息三
      分，利息拿一次，被告只給三千元，借款的理由是要軋票，借款時被告經濟狀
      況很好，借很多人名義買土地，被告拿中國農民銀行的支票來，退票後再拿系
      爭支票換票等語（見偵查卷第九頁），堪認被告於借款之初並未施用詐術。嗣
      後於被告所簽發，付款人為中國農民銀行之支票屆期未獲付款時，以系爭支票
      換回，雖被告明知系爭支票係蔡吝所有，被告以聯橋企業股份有限甲司之名義
      簽發，屆期必因印鑑不符而遭退票，惟此僅係事後債務不履行之問題，告訴人
      並未因被告交付系爭支票而陷於錯誤，並因此交付財物，即與詐欺之構成要件
      不相符合，自亦不構成詐欺罪。
  (三)此外復查無其他積極證據，足資證明被告有偽造有價證券及詐欺取財之犯行，
      被告此部分犯罪即屬不能證明，本應為無罪之諭知，惟甲訴人認此部分之犯行
      ，與前開竊盜犯行有牽連犯之裁判上一罪之關係，故不另為無罪之諭知。
據上論結，應依刑事訴訟法第三百六十八條，判決如主文。
本案經檢察官彭南雄到庭執行職務。
中      華      民      國    九十一    年      四      月      二      日
                              臺灣高等法院高雄分院刑事第二庭
                                  審判長法官  曾永宗
                                        法官  邱永貴
                                        法官  郭玫利
右正本證明與原本無異。
被告不得上訴。
檢察官如不服本判決應於收受本判決後十日內向本院提出上訴書狀，其未述上訴理
由者，並得於提起上訴後十日內向本院補提理由書狀（均須按他造當事人之人數附繕
本)「切勿逕送上級法院」。
                                      書記官  高惠珠
中      華      民      國    九十一    年      四      月      八      日
附錄本判決論罪科刑法條
刑法第三百二十條第一項：
  意圖為自己或第三人不法之所有，而竊取他人之動產者，為竊盜罪，處五年以下有
  期徒刑、拘役或五百元以下罰金。
                                                                     Ａ
